【裁判字號】    88,上易,12
【裁判日期】    890816
【裁判案由】    違反國家安全法
【裁判全文】
福建高等法院金門分院刑事判決                    八十八年度上易字第十二號
    上  訴  人  福建金門地方法院檢察署檢察官
    被      告  甲○○  男  三.
                        住台北縣新店市○○路九巷十七號
                        居台北市○○路○段一五○巷二號十八樓
                        身分證.
                乙○○  男  二.
                        住台北縣五股鄉○○路三二巷三四號五樓
                        居台北市○○路○段一五○巷二號十八樓
                        身份證.
                丙○○  男  四.
                        住台北縣中和市○○路四二巷九之一號
                        身分證.
                丁○○  男  四.
                        住台市.
                        居台北縣永和市○○路二四五號四樓
                        居台北市○○區○○街一四七號六樓
                        身分證.
右上訴人因被告違反國家安全法案件，不服福建金門地方法院八十七年度易字第二六
號，中華民國八十八年九月六日第一審判決( 起訴案號福建金門地方法院檢察署八十
七年度偵字第二一一號 )，提起上訴，本院判決如左：
    主    文
上訴駁回。
    理    由
一、公訴意旨略以：戊○○、己○○、庚○○、辛○○、丙○○、壬○○、丁○○等
    人，意圖以駕船直航廈門之方式，表達所謂加速臺灣地區與大陸地區間開放三通
    之政治主張，基於共同犯意之聯絡，以新臺幣( 下同 )三十萬元( 已先行支付十
    五萬元 )之資，向癸○○與其妻子○○租用﹁夏威夷三號﹂船舶直航大陸，並邀
    知情之環球傳訊記者甲○○、乙○○隨行拍直航之全程及作實況報導。民國八十
    七年八月十八日二十時許，戊○○、己○○、庚○○、甲○○、乙○○、辛○○
    、丙○○、趙德申、丁○○、癸○○、子○○與船上所聘僱不知情之七名大陸漁
    工等人，駕駛﹁夏威夷三號﹂船舶，以海釣名義，自臺北縣瑞芳深澳漁港發航，
    未經內政部警政署入出境管理局及航政主管機關之許可，擅自出境航行至大陸地
    區，於同月十九日中午十二時許，抵達大陸地區福建省廈門市沙坡尾港，一行人
    除由事先已聯絡之福建對臺辦事處副主任黃呈建接待外，是日晚更安排與廈門市
    副市長商談直航問題，並發布新聞予臺灣地區之媒體加以報導。戊○○等人並規
    畫回程時先至金門，以宣揚所謂金廈小三通之主張，於八月二十日上午事先聯絡
    各大媒體及國大代表李炷烽等，將於是日下午駕船至金門縣新湖漁港，迨同日二
    十時二十分許，渠等即未經許可，駕駛﹁夏威夷三號﹂船舶入境至東經一一八度
    二四分，北緯二四度二四分之金門地區禁止水域，同日二十二時許，經水上警察
    局派駐金門支援隊及金防部兩棲營支援隊攔截，導引進入新湖漁港停泊後，為警
    逮捕。因認被告甲○○、乙○○、丙○○、丁○○共犯臺灣地區與大陸地區人民
    關係條例第八十條第一項第二八條第一項，國家安全法第三條第一項第六條第一
    項之罪嫌云云。
二、本件公訴意旨認被告等涉有上開罪嫌，係以：(1)被告戊○○早在民國八十七年八
    月二十八日，即已向媒體記者表示，會以保釣名義出航後直航大陸，向三通政策
    挑戰云云；被告己○○表示，這趟大陸行是要推開和平之門，凸顯國安法及兩岸
    人民關係條例之不適用云云；而被告乙○○亦供稱：戊○○有說入大陸地區最主
    要目的是要促進小三通云云；參以證人林松青之證詞、八十七年八月十九日聯合
    報乙紙、八月十八日所拍攝己○○等出航照片乙幀及被告等一行人抵達廈門沙坡
    尾港，即有福建對臺辦事處人員在場迎接，是日晚更與廈門副市長見面商談直航
    問題，且被告甲○○、乙○○隨船拍攝直航及與大陸官員接洽商談之過程，同時
    於行程中發佈消息回臺灣，足見被告甲○○等四人事前即已預為安排規劃此次大
    陸行程，且早在登航前即決定直航廈門。(2)被告等人聲稱所搭乘之﹁夏威夷三號
    ﹂漁船故障地點，依臺灣海域圖可證，距金門顯較廈門為近，然被告等人卻捨近
    求遠，在船舶故障之緊急情況下卻繞過金門，駛往廈門修繕等為主要論據。
三、訊據被告甲○○、乙○○、丙○○、丁○○固不否有搭乘﹁夏威夷三號﹂漁船，
    前往大陸地區之事實，但堅詞否認有違反臺灣地區與大陸地區人民關係條例或國
    家安全法之犯行，甲○○、乙○○以：伊等係任職於環球電視公司之記者，係奉
    公司之命前往採訪﹁保釣運動﹂，事前並不知戊○○等人之真正意圖，如早知情
    ，則逕搭機至廈門等候採訪即可，不須辛苦坐船。又伊等上船後即因暈船而睡覺
    ，直至快到廈門才醒，始由戊○○告知此行之目的。至於聯合報所取得者係獨家
    新聞，並不代表各媒體均必然事先知情等語。又伊等入境大陸，係因暈船後身體
    不適，如繼續停留船上，有身體、生命危險之虞，故伊之上岸入境廈門為緊急避
    難之行為，應可阻卻違法。丙○○、丁○○以：伊等原先鈞是以為是去釣魚台，
    上船後就睡了，直至廈門才醒來，其餘均不知情各等語置辯。
四、經查庚○○、子○○二人所訂立之租船契約本係以釣魚為內容，而台北縣警察局
    瑞芳分局亦經查證﹁夏威夷三號﹂漁船，係先向釣魚台方向前進，然後折轉大陸
    等情，分別有前揭契約及八十七年八月二日瑞芳分局﹁保釣聯盟戊○○等人赴大
    陸廈門經過情形報告﹂各乙紙在卷可查；又戊○○為怕消息走漏，電視記者若事
    前知悉即不再隨同上船採訪，而未事前充分說明，衡諸常情，亦尚合乎情理。又
    被告等於偵審中一致表明，上船後係因暈船或為至釣魚台須保持體力而睡著了，
    直至廈門始醒來等語，經核與同船之大陸漁工張修龍、陳慶忠( 二人未經檢察官
    起訴 )及被告己○○等人在警訊中證述：他們( 指被告 )上船就開始睡覺等語相
    符。是則被告等既在睡眠，顯並未表示其同意駛往廈門之意思。復查無其他積極
    證據證明被告等確有參與駛往廈門之決議，而不能證明被告等就駕駛船舶航行至
    大陸地區之行為，與另案被告戊○○等人間確已有犯意之聯絡。又甲○○、乙○○其身分原是記者，丙○○、丁○○則為保釣人士，雖均有船員手冊，然顯均非
    駕駛船舶之專業人士，且﹁夏威夷三號﹂漁船，往返均由船主癸○○親自駕駛，
    亦經癸○○、己○○、戊○○等供述明白，而被告甲○○等人既如前所述在睡眠
    ，是顯就駕駛船舶航行至大陸地區之行為並未能提供任何助力，是即亦不能證明
    被告甲○○等四人就駕駛船舶航行至大陸地區之行為，有何行為分擔之餘地。
五、次查被告等四人與其餘共同被告戊○○、己○○、趙德申、辛○○、庚○○等人
    ，均持有基隆市政府漁政單位核發之船員手冊，具備船員身分( 癸○○、子○○
    原即有船員手冊 )，並分別於出航前之八十七年八月十七、十八日二日，向瑞芳
    區漁會申請受雇於﹁夏威夷一號﹂及﹁夏威夷三號﹂漁船。八十七年八月十八日
    二十時許，子○○前往台北縣瑞芳深澳漁港派出所申辦報關出海作業，並由該所
    值班警員張凱受理登記、核對查驗該船之漁業執照及船員人數與船員證照無誤後
    予以簽證，嗣於同日二十一時許，再經新港船檢警員陳純雄對該船施以清艙檢查
    並逐一核對出港船員之身分證件與本人無訛、人數亦相符後放行並監控出港。迄
    同月二十日二十三時許，復由癸○○駕駛同船舶自廈門返金抵金門縣新湖漁港，
    亦經金門縣警察局新湖漁港派出所值班警員俞子和辦理安全檢查准予進港登記在
    案，此有前開瑞芳分局調查報告、金門縣警察局八七敬刑字第三四００號函及金
    門縣警察局新湖漁港派出所船舶進出港登記簿各乙紙附卷可稽；是證被告甲○○
    等四人業均依國家安全法施行細則第四十八條所訂定之﹁台灣地區漁港安全檢查
    作業規定﹂，完成出入境作業程序，且依前揭作業規定，原不必再另經向內政部
    警政署出入境管理局申請許可。
六、綜上所述，被告之行為與國家安全法規定之犯罪構成要件尚有未合；而被告所辯
    伊等事前只知要前往釣魚台，係直至近廈門始知要前往大陸等語，應堪採信。又
    被告甲○○等四人，對駕駛中華民國船舶航行至大陸地區之行為，既不能證明有
    何犯意之聯絡及行為之分擔，是公訴人僅以被告四人於事後確已隨船抵達廈門之
    結果，執此遽認被告甲○○等四人，已違反臺灣地區與大陸地區人民關係條例第
    八十條第一項、第二十八條第一項規定，應論以共同正犯，尚有誤會。此外，復
    查無其他積極證據，足認被告另有何違反臺灣地區與大陸地區人民關係條例或國
    家安全法之情事；被告犯罪即屬不能證明，原審依法諭知無罪之判決，尚無違誤
    ，檢察官上訴指摘原判決不當，非有理由，應予駁回。
據上論斷，應依刑事訴訟法第三百六十八條判決如主文。
本案經檢察官劉家芳到庭執行職務。
中    華    民    國      八十九      年      八      月      十六      日
                            福建高等法院金門分院刑事庭
                                    審判長法  官  沈  銀  和
                                          法  官  洪  昌  宏
                                          法  官  李  宗  榮
右正本證明與原本無異。
不得上訴。
                                          書記官  李  麗  鳳
中    華    民    國      八十九      年      九      月        四      日


司法院資訊處製作；財團法人民間司法改革基金會備份。
